【裁判字號】    97,訴,710
【裁判日期】    970819
【裁判案由】    確認信徒關係存在等
【裁判全文】
臺灣士林地方法院民事判決               97年度訴字第710號
原      告  甲○○
被      告  丙○○
法定代理人  乙○○
訴訟代理人  周靜儀律師
上列當事人間請求確認信徒關係存在事件，本院於民國97年8 月
5 日言詞辯論終結，判決如下：
    主      文
原告之訴駁回。
訴訟費用新臺幣仟元由被告負擔。
    事實及理由
一、按凡有僧道住持之宗教上建築物，不論用何名稱，均為寺廟
    ；寺廟財產及法物，應向該管地方官署呈請登記；寺廟財產
    及法物為寺廟所有，由住持管理；寺廟之不動產及法物，非
    經所屬教會之決議，並呈請該管官署許可，不得處分或變更
    ，監督寺廟條例第1 、5 、6 、8 條定有明文。可見已向主
    管機關辦畢寺廟登記之寺廟非無權利能力，自應認有民事訴
    訟之當事人能力。本件被告業經辦畢寺廟登記，有臺北市寺
    廟登記證一紙（本院卷第39頁），在卷可稽，堪認為有當事
    人能力，應先敘明。
二、原告起訴主張：原告長年來始終維持每日2 次赴被告處參拜
    媽祖，並於參拜後捐獻若干香油錢之習慣，更時常關切被告
    ，虔誠奉獻予媽祖。原告為成為被告之信徒，乃於民國95年
    2 月14日捐獻新臺幣（下同）1 萬零1 元予被告，並經被告
    收受、開立感謝狀。惟因被告係開立捐獻修建費之感謝狀，
    原告察覺有異，遂另捐獻500 元充作香油錢，以資對照原告
    實欲皈依成為信徒而捐獻。然被告未曾告知原告需經受度方
    能取得信徒資格，且故意不通知原告進行受度儀式，復於同
    年6 月25日第3 屆第5 次信徒大會，以原告未受度尚不符合
    資格為由，不同意原告成為信徒。原告遂於同年10月14日函
    請臺北市士林區公所見證，請求被告補辦受度儀式，臺北市
    士林區公所雖多次發函予被告，催促其儘速補辦受度儀式，
    另臺北市民政局亦發函予被告，要求被告依據章程規定辦理
    原告申請成為信徒事宜，惟被告仍未曾通知原告進行受度儀
    式，致原告至今未能成為被告信徒。為此，依丙○○信徒資
    格認定標準（下稱信徒資格認定標準）第1 條及丙○○組織
    章程（下稱組織章程）第5 條第2 項規定，訴請確認原告與
    被告間之信徒關係存在，及請求被告將原告列入信徒名冊登
    記云云，而聲明求為判決：(一)請確認原告與被告間之信徒關
    係存在。(二)被告應將原告列入信徒名冊登記。
三、被告則以：原告雖捐獻1 萬零1 元予被告，但未經被告管理
    人及主持書面同意，亦未至被告處服務，乃不符合信徒資格
    認定標準。縱認原告僅符合其一即具備成為被告信徒之資格
    ，惟依組織章程第5 條第2 項規定，且須經受度程序及由信
    徒大會或信徒代表大會認可通過，轉呈主管機關准予核備，
    始能成為被告之信徒。原告既未經受度程序，又未經被告信
    徒大會或信徒代表大會認可通過，更未轉呈主管機關准予核
    備，自無法成為被告之信徒。又原告不但未至宮內服務及維
    護被告名譽，且在成為信徒之前，對宮內擺設百般干涉，並
    向主管機關舉發被告各項措施，及對被告宮內之信徒屢興訴
    訟，實令被告及信徒不堪其擾，故被告於95年6 月25日第3
    屆第5 次信徒大會及96年1 月7 日第3 屆臨時信徒大會，均
    不認可原告成為被告之信徒。是以，原告本件請求於法不合
    ，自不應准許等語置辯，並聲明求為判決：駁回原告之訴。
四、經查：
  (一)如下事實為兩造所不爭執：
  1.被告組織章程第5 條第2 項規定：「本宮信徒資格認定如左
    ：二新加入信徒：凡本宮界下篤信『天上聖母』崇敬本宮諸
    神、佛、先、聖賢等尊，而對本宮熱心貢獻，符合『丙○○
    信徒資格認定標準』之規定者，並經受度後由信徒大會『或
    信徒大會代表』認可通過，轉呈主管機關准予核備後始為本
    宮信徒。」。
  2.被告信徒資格認定標準規定：「一皈依本宮之信徒並付本宮
    捐獻年新臺幣壹萬元以上者。二經本宮管理人及主持書面同
    意者。三派下有實際到宮服務者。」。
  3.原告於95年2 月14日簽發票據號碼為BH0000000 號、受款人
    為丙○○管理委員會、金額為1 萬1 元、付款人為臺北市第
    五信用合作社北投分社之支票乙紙予被告，被告則開立慈修
    字第0001882 號感謝狀予原告，以銘謝原告捐獻修建費。
  (二)上開事實，且有丙○○組織章程（本院卷第10頁以下）、丙
    ○○信徒資格認定標準（本院卷第12頁）、支票（本院卷第
    15頁）、丙○○感謝狀（本院卷第16頁）等，附卷可稽，均
    堪信為真實。
五、茲原告主張依據被告信徒資格認定標準第1 條及組織章程第
    5 條第2 項規定，訴請判決如聲明，被告則以前開情詞置辯
    。本院以：被告之組織，依據其組織章程規定內容以觀，係
    以信徒為構成員所組成之組織與機關職權為其主要規範內容
    ，是應認性質上屬社團組織，即屬私人團體，則該團體構成
    員間為協同意思表示而成立之規範，僅有拘束全體構成員之
    效力，非該團體構成員之第三人，既不受拘束，亦無憑本主
    張為自己對該團體有何權利存在之基礎。而除參與設立社團
    之人，應認於社團成立時當然成為會員外，第三人之加入社
    團取得社員資格或社員權，通說認係與社團間之契約，即經
    過雙方訂立契約，使非社員加入成為社員，而與社團發生權
    利義務關係，則社團對於是否與第三人締約使成為新社員，
    除法令有特別規定者外，社團有自由決定之權，第三人縱已
    具備成為社員所要求之一般條件，社團仍不因此負有與該第
    三人締結契約同意入社之義務。是第三人之加入社團成為社
    員，乃與社團成立契約關係，自待雙方意思表示合致方能成
    立，不能因具備該社團所定之社員條件，即認無待意思表示
    而當然成為社員。又本於私法人自治原則，社團內部事務，
    包括構成員之組成、財產處分、管理等，除有違反法令規定
    者外，應任其自由意思決定，非非構成員之第三人所得強求
    為何種法律行為，包括接納入社與否之意思表示亦同。本件
    被告組織章程及信徒資格認定標準，固分定有如上載不爭執
    事實所述之內容，然被告對外是否接納新信徒，仍有意思決
    定之自由。原告雖曾向被告捐獻達1 萬元以上，並曾向被告
    申請加入為信徒等情，已據其提出支票、感謝狀、通知、申
    請書為證（本院卷第15頁、第16頁），惟原告迄今未曾在被
    告處受度，且經被告95年6 月25日信徒大會決議不同意原告
    加入為信徒，復於96年1 月7 日臨時信徒大會決議不通過其
    申請加入為信徒案，亦有會議記錄附卷可稽（本院卷第97頁
    以下），即被告之意思決定機關已決議拒絕原告要約，雙方
    無社團與構成員之契約關係存在，原告亦非被告之社員，自
    無從引據該團體內部規範之組織章程及信徒資格認定標準規
    定，對被告有所主張，此不因被告究係私建或募建成立之寺
    廟而有異，是原告援引上開組織章程及信徒資格認定標準規
    定，而訴請確認及給付云云，要非有據。至原告所提據之臺
    北市政府民政局、臺北市士林區公所等機關函文，則屬主管
    機關出於行政管理職權所為，與本件私法法律關係之判斷無
    涉，亦無從採為有利於原告認定之依據，即不影響上開認定
    。
六、從而，原告主張依據被告信徒資格認定標準第1 條及組織章
    程第5 條第2 項規定，訴請確認與被告之信徒關係存在，併
    請求被告應將其列入信徒名冊登記，均為無理由，應予駁回
    。至兩造其餘攻擊、防禦方法，經本院悉予審酌後，認均無
    礙於本件之判斷，於茲不贅。
七、據上論結，原告之訴為無理由，依民事訴訟法第78條、第87
    條第1 項判決如主文。
中    華    民    國    97    年    8     月    19    日
                  民事第一庭  法  官  蕭錫証
以上正本證明與原本無異。
如對本判決上訴，應於判決送達後20日內向本院提出上訴狀。
中    華    民    國    97    年    8     月    25    日
                              書記官  林立原


司法院資訊處製作；財團法人民間司法改革基金會備份。
